【裁判字號】    97,重交上更(二),377
【裁判日期】    980706
【裁判案由】    過失致死
【裁判全文】
臺灣高等法院臺南分院刑事判決
                             97年度重交上更(二)字第377號
上  訴  人
即  被  告  丙○○
上列上訴人因過失致死案件，不服臺灣台南地方法院90年度交訴
字第391號中華民國91年2月18日第一審判決（起訴案號：臺灣台
南地方法院檢察署90年度偵字第10227號），提起上訴，判決後
經最高法院第二次發回更審，本院判決如下：
    主      文
原判決撤銷。
丙○○無罪。
    理      由
壹、公訴意旨略以：丙○○受僱於興南汽車客運股份有限公司擔
    任司機，係以駕駛為業務之人，於民國（下同）九十年三月
    九日清晨六時三十五分許，駕駛車號ＦＵ─００一號營業大
    客車，沿台南市○○路○段快車道由北往南方向行駛，至該
    路段四九六巷（另一側為四五九巷）之無號誌交岔路口時，
    原應注意汽車應減速慢行，且汽車行駛時，駕駛人應注意車
    前狀況，而依當時情況，又無不能注意之情形，竟疏未注意
    減速慢行，仍貿然以時速四十公里之速度行駛，且未注意車
    前狀況，致撞及騎乘腳踏車沿四九六巷口由東往西欲左轉行
    駛，亦疏未注意暫停禮讓幹道車先行之黃林秀花，使黃林秀
    花因右側頭胸部挫傷合併腦部蜘蛛膜下腔出血及氣管撕裂傷
    送醫救治，延至同年月十九日凌晨五時四十五分許因肺部感
    染致敗血性休克死亡。因認被告丙○○涉有刑法第276條第2
    項之業務上過失致人於死罪嫌云云。
貳、證據能力部分：按被告以外之人於審判外之陳述，雖不符傳
    聞証據得為証據之例外規定，而經當事人於審判程序同意作
    為證據，法院審酌該言詞陳述或書面陳述作成時之情況，認
    為適當者，亦得為證據。當事人、代理人或辯護人於法院調
    查證據時，知有第159條第1項不得為證據之情形，而未於言
    詞辯論終結前聲明異議，視為有前項之同意，刑事訴訟法第
    159條之5定有明文。查本案認定事實所引用之言詞及書面陳
    述證據，經本院於審理時提示檢察官、被告及其辯護人均表
    示無意見，迄於言詞辯論終結前亦未聲明異議，視為同意作
    為證據，本院審酌該陳述證據之取得過程並無瑕疵，與本案
    待證事實間復具有相當之關聯性，自得採為證據。
參、實體方面：
一、訊據上訴人即被告丙○○對於從事駕駛業務及於上開時、地
    ，駕駛營業大客車行經前開路口，以及被害人林黃秀花因行
    車不穩倒地死亡之事實坦白承認，然矢口否認有何業務過失
    致死之犯行，辯稱：伊沒有撞到被害人，被害人身上無明顯
    之外傷，系爭路段交叉路口之閃光時間係晚間23時起至翌日
    凌晨6時30分止，而案發時間係6時35分，足認事件發生時該
    號誌並無運作不正常之情形，而告訴人於檢察官偵查中亦稱
    ：最近連續3天有到現場，號誌都在早上6時33分到35分才開
    始運作，亦可證明證人丁○○證稱案發時燈號尚未正常運作
    應係錯誤之印象；且原審將行車紀錄器送解讀之結果可知自
    6時35分59秒至6時36分18秒之時段內，被告用了19秒行走12
    7公尺，速度從每小時48公里減速到零為止，顯見伊於交叉
    路口已經減速，又依證人丁○○、郭鍾樹之證言，均證稱伊
    有注意車前狀況，被害人並非由交叉路口之人行穿越道通過
    ，而係交叉路口之南，此時伊已過交叉路口，事故現場有一
    位老太太把腳踏車牽走，很多在場的人都說不是伊撞的云云
    。
二、按犯罪事實應依證據認定之，無證據不得推定其犯罪事實；
    又不能證明被告犯罪或  其行為不罰者，應諭知無罪之判決
    ，為刑事訴訟法第一百五十四條、第三百零一條第一項所明
    文。又事實之認定，應憑證據，如未能發現相當之證據，或
    證據不足以  證明，自不能以推測或擬制之方法，為裁判之
    基礎；次按告訴人之告訴，係以被告受刑事訴追為目的，是
    其陳述是否與事實相符，仍應調查其他證據以資審認，茍其
    所為之攻擊之詞，尚有瑕疵，則在此瑕疵未究明以前，即不
    能遽採為斷罪之基礎（最高法院四十年台上字第八六號判例
    意旨、六十九年台上字第一五三一號判例意旨參照）。刑事
    訴訟法上所謂認定犯罪事實之證據，係指足以認定被告確有
    犯罪行為之積極證據而言，該項證據自須適合於被告犯罪事
    實之認定，始得採為斷罪資料（參照最高法院二十九年上字
    第三一○五號判例）。
三、經查：
  (一)被告丙○○於警詢、偵訊、原審及本院審理時，均一致描述
    事故發生經過稱：伊沿安和路快車道北向南行駛至事故地點
    ，看見左前方約20公尺快車道上有一腳踏車，伊立刻按喇叭
    示警並向右閃避，在伊超過腳踏車後，從後視鏡上看見腳踏
    車倒地等情，核與目擊證人丁○○、郭鍾樹分別於警詢、偵
    訊中證述被告丙○○曾鳴喇叭示警並採取迴避動作等情節均
    相符合（見相驗卷第17頁反面、第36頁，偵卷第4頁反面）
    ，是被告此部份之抗辯應為真實。
  (二)又被告丙○○於於九十年三月九日清晨六時在台南縣麻豆站
    駕駛車號ＦＵ─００一號營業大客車載客出發，到台南市○○路○段快車道由北往南方向行駛，至該路段四九六巷（另
    一側為四五九巷）之無號誌交岔路口本件車禍現場是當日六
    點三十五分之事實，經原審將扣案之該車行車紀錄盤囑託樺
    崎實業有限公司鑑定從90年3月9日清晨6時35分到6時36分間
    的行車速度變化分析結果：被告丙○○係於上午6時35分36
    秒自靜止開始加速，至6時35分59秒加速至時速48公里後，
    開始減速，至6時36分18秒完全停止，距伊開始減速之地點
    有127公尺等情，有樺崎公司91年1月4日樺崎分析91第1號函
    附卷可憑（見原審卷第40頁），並有行車紀錄盤扣案可稽。
    如依卷附樺崎實業有限公司出具之行車紀錄紙分析報告書顯
    示，車輛於車禍發生前夕係由時速四十八公里開始減速直至
    停車，其間車行距離為一百二十七公尺（見第一審卷第四二
    頁至第四四頁），參酌卷附現場照片及事故現場圖（見相驗
    卷第八、十二頁），被告丙○○於行經交岔路口前即已開始
    減速，因此被告丙○○所辯其行經交岔路口，已有減速接近
    等情，應可採信。
  (三)再查本件於本院更二審審理期間為了查明車禍現場三色號誌
    何時起開始運作，經本院先後四次函請臺南市交通處查明有
    關「安和路一段與安和路496巷口」號誌三色運作時段」情
    形，經台南市交通處查明後亦先後四次函復本院結果認為「
    台南市○○路○段與安和路496巷口號誌三色運作時段從早
    上6 時即開始有紅綠燈運作如下：
    (1)臺南市政府交通處  函
      發文日期：中華民國97年11月18日
      發文字號：南交處工字第09717074470號
      主旨：有關貴院查詢本市○○○○路一段與安和路496巷
            口」號誌三色運作時段乙案，經查該路口號誌設定
            三色運作時段為早上6：00至夜間24：00，其餘時
            段則為閃光運作，請查照。
      說明：復貴院97年11月10日97南分院鼎刑賢97重交上更（
            二）377字第14565號函。
    (2)臺南市政府交通處  函
      發文日期：中華民國97年12月1日
      發文字號：南交處工字第09717077010號
      主旨：有關貴院查詢本市○○路○段與安和路496巷口號
            誌三色運作時段乙案，復如說明，請查照。
      說明：一、復貴院97年11月20日97南分院鼎刑賢97重交上
                更（二）377字第15014號函。
            二、經查該路口於90年3月份時，路口號誌設定三
                色運作時段為早上6：00至夜間23：00，其餘
                時段則為閃光運作。
    (3)臺南市政府交通處  函
      發文日期：中華民國98年4月8日
      發文字號：南交處工字第09817019500號
      主旨：有關貴分院查詢本市○○○路○段與安和路496巷
            口」交通號誌三色運作時段乙案，本處已於98年4
            月3日派員勘查，經查號誌設定三色運作時段為早
            上6：00至夜間24：0 0，請查照。
      說明：復貴分院98年4月2日98南分院鼎刑賢97重交上更（
            二）377字第04030號函。
    (4)臺南市政府交通處  函
      發文日期：中華民國98年5月26日
      發文字號：南交處工字第09817031010號
      主旨：有關貴分院查詢本市各路口號誌開始運作時間及安
            和路一段496巷口號誌是否有更改早上運作時間乙
            案，復如說明，惠請查照。
      說明：一、依據貴分院98年5月14日98南分院鼎刑賢97重
                交上更（二）377字第06066號函辦理。
            二、經查本處所轄管交通號誌每日開始運作時間並
                無一致，大部份起始時間為6時，但有的為5時
                或7時，另車流量較大之路口全天候均為三色管
                制運作。
            三、另查安和路一段496巷口交通號誌每日開始運
                作時間自90 年3月9日迄今並未更改，仍維持6
                時開始三色運作。
    (四)如依上開臺南市政府交通處連續四次之函示以觀，本件車
      禍現場即「安和路一段與安和路496巷口」號誌三色運作
      時段」應係早上6時即開始運作，雖然證人丁○○分別於
      於90年4月26日檢察官偵查中證稱：「路口有紅綠燈裝置
      ，紅綠燈尚未正常運作，只是閃光狀態」；於90年6月13日
      檢察官偵查中證稱：「當時號誌尚未正常運作，安和路是閃
      光黃燈，496巷是閃光紅燈，事發當時是6點多，警方是6點
      40幾分才到現場的」云云 (見偵查卷第36頁、37頁；第48
      頁、第49頁)，再依證人即承辦警員乙○○於檢察官訊問
      時證述：伊有向台南市政府交通局號誌小組羅先生詢問，
      據稱上開交岔路口閃光號誌時間係自下午十一時起，至上
      午六時三十分止等語（見相驗卷第四五頁）。林黃秀花之
      子甲○○於九十年六月十三日檢察官訊問時陳稱：伊最近
      接連三天前往車禍現場查看，上開交岔路口交通號誌在上
      午六時三十三分至三十五分間，開始正常運作等語（見相
      驗卷第四八、四九頁），本院更二審時本院再請林黃秀花
      之子甲○○於到現場觀看本件上開車禍現場三色號誌運作
      情形，甲○○則具結證述：伊有去看，是早上6時等語（
      見本院98年6月24日審理筆錄)。因本件被告丙○○到達車
      禍現場已是6時35分以後，有行車紀錄器可憑已如上述，
      如依承辦警員乙○○上開證述，當時車禍現場之紅綠燈開
      始運作係6時30分及甲○○於車禍發當時證述伊曾去現場
      觀看車禍現場之紅綠燈開始運作係6時33分至35分間 (按
      甲○○當時係以其手錶之時間，手錶可能較快）等情正確
      ，惟被告丙○○行車到達現場係6時35分以後，紅綠燈亦
      已開始運作，則證人乙○○、甲○○當時之證述仍不能為
      被告丙○○有過失之證明，又證人丁○○所證述「當時紅
      綠燈尚未正常運作，只是閃光狀態」云云，亦有可能車禍
      發生後紅綠燈剛好在綠燈要轉紅燈時經過黃燈之閃光號誌
      ，是本院認證人丁○○之證述亦應係誤認，則依上開函示
      以觀，被告丙○○辯稱當時已有紅綠燈號誌，伊係綠燈行
      駛等語，應堪採信。
    (五)又本院更二審為查明成大研究發展基金會先前鑑定有關「
      受驚嚇倒地」之根據，據財團法人成大研究發展基金會函
      示說明如下：
      財團法人成大研究發展基金會  函
      發文日期：中華民國98年3月5日
      發文字號：成大研基建字第09800538號
      主旨：有關貴院要求解釋97南分院鼎刑賢97重交上更（二
            ）377字第15674號之「受驚嚇倒地」之根據，回復
            說明如下，請查照。
      說明：一、覆貴院98年1月9日97南分院鼎刑賢97重交上更
                （二）377 字第00391號函。
            二、一般生理學教材如動物生理學或是醫學生理學
                均指出「動物行為」是動物對環境刺激所發生
                反應的具體表現，行為的發生都和動物的神經
                系統及內分泌系統的協調有關，主要由骨骼肌
                和腺體將反應表現出來。本能行為包括反射、
                趨性、求偶、遷徙等。其過程：經由視覺或聽
                覺之訊息傳遞，腦部辨識後，決定四肢之動作
                ，完成機械操作等反應。
            三、「驚嚇（Surprise,Shock）」在於認知理論上
                ，指的是認知過程出現不正常的程序由感知（
                Sense）到操控行為（Motor Response）過程
                中，若有一段出現異常，操控行為（MotorRes
                ponse）「便可能」無法正常執行或是完成。
                「驚嚇」便是指在生理辨識過程（Physiology
                ）上出現異常，是「操控不正常的因」。其理
                由可以很多元，譬如當事人心理、生理準備不
                足，超過當事人可以負荷的心理、生理處理量
                ，突如生理處理量，突如其來難以因應等等。
                這些導致「驚嚇」難以正常反應的原因，在辨
                識上非常難以客觀加以鑑定。譬如對原鑑定報
                告所指出之各種可能性加以應用說明如下:
              (1)可能性一（事故當時為閃光號誌）
                林黃秀花—80～100%（支線道閃光紅燈進入
                閃光黃燈之幹道，未讓幹道車先行，驚嚇自行
                跌倒）。丙○○—0～20%（幹道行駛，行經閃
                光黃燈號誌路口，導致支線道腳踏車騎士驚嚇
                自行跌倒）。因為林黃秀花最終的操控行為（
                Motor Response）未能正常反應，所以可以確
                定林黃秀花於附件圖二的認知、辨識、反應過
                程中異常，而導致反應異常的原因便可以歸類
                為「驚嚇」。而導致「驚嚇」的原因有自主的
                也有外在的。譬如閃黃燈不具優先路權進入路
                口，因生、心理沒有準備，導致操控失當，當
                事人便需負擔主要（自主）導致自己遭到「驚
                嚇」的責任。然而有些人即使遭到「驚嚇」，
                在後續的操控行為（Motor Response）仍能適
                當反應；所以因為「驚嚇」而產生的後果責任
                應該如何再予以釐清，便非常的困難。所以鑑
                定人對於賦予肇事責任有一段20%的彈性範圍
                ，便是因為鑑定人無法客觀釐清林黃秀花在遭
                到「驚嚇」到「跌倒」的結果間，林黃秀花自
                己應該負擔多少責任與丙○○應該負擔多少責
                任。
              (2)可能性二（事故當時為三色號誌，丙○○闖紅
                燈）林黃秀花—20%（正常行駛遭闖紅燈車輛
                驚嚇，自行跌倒）。丙○○—80%（闖紅燈，
                導致綠燈行駛腳踏車騎士驚嚇自行跌倒）。
                本案腳踏車把手及車前之車籃均沒有遭撞擊扭
                曲變形之現象，因此很難論斷營大客車曾擦撞
                腳踏車；因此在缺乏證據證明營大客車曾擦撞
                腳踏車的情形下，將過程歸納為「驚嚇」後操
                控行為（Motor Response）失敗，並賦予林黃
                秀花20%操控行為失敗的責任。
              (3)可能性三（事故當時為三色號誌，林黃秀花闖
                紅燈）林黃秀花—100%（闖紅燈，遭綠燈正常
                行駛車輛驚嚇，自行跌倒）。
                丙○○—0%（綠燈正常行駛，無法避免闖紅燈
                行駛之腳踏車騎士驚嚇自行跌倒）如果是因為
                林黃秀花闖紅燈而引起「驚嚇」後操控行為（
                Motor Response）失敗，則引起「驚嚇」及「
                操控行為失敗」的原始原因均是由於闖紅燈而
                引起，所以建議林黃秀花應為事故後果擔負所
                有的責任。
     (六)又被告丙○○另以伊所駕駛之大客車並未直接撞及被害
       人云云。經查：據目擊證人丁○○、郭鍾樹於刑事偵查
       及審判程序中，均證稱無法確認被告丙○○有無撞到被
       害人（見相驗卷第17頁反面、第36頁，偵卷第5頁）；再
       參以被告丙○○所駕駛之大客車車身及被害人之腳踏車
       車身並無明顯受損痕跡，並有道路交通事故現場蒐證照
       片10幀附卷可佐（見相驗卷第8至12頁），公訴人復未提
       出其他積極證據，以證明被告丙○○所駕駛之大客車確
       有擦撞被害人林黃秀花之事實，則被告丙○○所辯並未
       撞及被害人乙節，應認可採。而本件被告丙○○行經車
       禍現場時已有紅綠燈號誌，因此並無證據證明被告丙○○有闖紅燈情事，車禍當時又非閃光號誌，則被告丙○○屢稱：伊當時係遵守綠燈號誌前行，因情況緊急向右
       側閃避並超越被害人，並非超車，伊並無過失等語，應
       堪採信。
四、本院尚無其他事證，足證被告丙○○有闖紅燈之行為，應認
    被告丙○○係依正常之綠燈行駛。從而本件所調查之證據資
    料，在客觀上顯尚未達於通常一般之人均不致於有所懷疑，
    而得確信被告確有如公訴意旨所指犯行之程度，如尚有合理
    之懷疑存在，亦無從為有罪之確信。此外復查無其他任何直
    接或間接之積極證據足資證明被告確有公訴意旨所載之犯行
    。原審法院未詳細調查並勾稽全案證據調查所得，即遽為被
    告丙○○依業務上過失致死罪刑之判決，並量處有期徒刑五
    月，容有未洽，被告上訴意旨亦執此指摘原判決不當，為有
    理由，自應由本院將原判決撤銷，為被告無罪判決之諭知。
據上論結，應依刑事訴訟法第369條第一項前段、第364條、第30
1條第1項，判決如主文。
本案經檢察官李傳來到庭執行職務。
中    華    民    國    98    年    7     月    6     日
                  刑事第五庭    審判長法  官  楊明章
                                      法  官  戴勝利
                                      法  官  顏基典
以上正本證明與原本無異。
檢察官如不服本判決應於收受本判決後十日內向本院提出上訴書
，其未敘述上訴理由者並得於提起上訴後十日內向本院補提理由
書。
本件被告不得上訴。
                                      書記官  呂嘉文
中    華    民    國    98    年    7     月    6     日


司法院資訊處製作；財團法人民間司法改革基金會備份。
